【裁判字號】    95,台上,2359
【裁判日期】    950504
【裁判案由】    違反水土保持法
【裁判全文】
最高法院刑事判決            九十五年度台上字第二三五九號
    上訴人  甲○○
            乙○○
上列上訴人等因違反水土保持法案件，不服台灣高等法院高雄分
院中華民國九十二年八月十九日第二審判決（九十二年度上訴字
第三三七號，起訴案號：台灣高雄地方法院檢察署八十九年度偵
字第二六五六七號），提起上訴，本院判決如下：
    主  文
上訴駁回。
    理  由
按刑事訴訟法第三百七十七條規定，上訴於第三審法院，非以判
決違背法令為理由，不得為之。是提起第三審上訴，應以原判決
違背法令為理由，係屬法定要件。如果上訴理由狀並未依據卷內
訴訟資料，具體指摘原判決不適用何種法則或如何適用不當，或
所指摘原判決違法情事，顯與法律規定得為第三審上訴理由之違
法情形，不相適合時，均應認其上訴為違背法律上之程式，予以
駁回。本件上訴人甲○○、乙○○上訴意旨略稱：(一)、原判決以
證人柯俊義於偵查中證稱：「我們於（民國）八十六年七月二十
四日，有至高雄縣大社鄉○○○段九九之二及一五六之二地號土
地勘驗，……我有在現場看過甲○○，甲○○有承認是他們挖的
」，採為證據。惟柯俊義於原審，已另證述：「（甲○○有無在
場）忘記了」、「（偵查中）我可能依甲○○八十八年已繳完罰
款，有承認的事實，才會做此回答」。準此，柯俊義在偵查中所
言，係指八十八年間另一件整地之事（廟宇部分），並非本件，
故柯俊義在偵查中之證述，不得採為不利於上訴人等之認定。原
判決斷章取義，認定上訴人等於八十六年七月二十四日開挖整地
，有理由矛盾之違法。(二)、告發人謝榮境於第一審法院訊問時，
雖當庭指認上訴人等所破壞既成道路之所在位置。惟上訴人等已
辯解，該既成道路當時並不存在，此項有利之辯解，原審不予採
納，有理由不備之違法。(三)、原審依據謝榮境之指證，認定上訴
人等犯罪之時間為八十六年四月二十五日、二十六日。但證人廖
景隆於原審證稱：「從照片可以看出是剛挖沒多久」、「以現場
的狀況大約翻了沒幾天」、「會勘時，可以看出是剛挖沒多久，
有泥土鬆動之跡象」，而會勘之日期為八十六年七月二十四日，
依此推算，開挖之時間應在八十六年七月中旬。原判決所認定之
犯罪時間，有理由矛盾之違法。(四)、謝榮境雖曾證述：「我父母
住在附近，那天他們要出去，路已經不能走了，我父母有看到乙
○○在怪手上挖，怪手也停在他們廟旁邊」，此乃傳聞證據。原
審未依職權傳訊謝榮境之父母到庭作證，以明真相，有應於審判
期日調查之證據未予調查之違法。(五)、上訴人等已辯解，謝榮境
係拍攝其自己違法開挖之照片，以移花接木之方式，栽贓上訴人
等。原審對於上訴人等所為前揭有利之辯解，不予採信，亦未敘
述理由，有理由不備之違法。(六)、高雄縣政府於八十六年七月二
十四日上午十時會勘時，其會勘紀錄記載：「（開挖位置在廟宇
北邊）原為填土道路，橫跨山溝，連接一五六之二地號土地」、
「該開挖位置原為道路，經截斷後土方向四周堆積」。而謝榮境
提出之照片，其拍攝日期為八十六年四月二十七日，倘上訴人等
於八十六年四月二十五日、二十六日即截斷既成道路，豈有保留
現狀達三個月，讓縣政府前來會勘、處罰之理？況八十六年四月
二十七日之協議書及謝榮境於八十六年五月二十二日寄發之存證
信函，亦未提及毀損既成道路之事。足見謝榮境所提出之照片，
並非會勘地點之照片。(七)、第一審法院將相關卷證送請國立屏東
科技大學鑑定，據函復：「來函中所謂挖斷產業道路部分係為排
水的需要埋設涵管之先期作業，應非屬故意毀損水土保持之處理
行為」。原判決雖說明，上訴人等「一再指稱涵管之埋設非渠等
所為，係告發人謝榮境在另一處開闢道路所需，足見該大學誤解
卷內部分照片，擷取數幀有埋設涵管之照片，遽而誤認為排水之
先期作業，更進而代替直接審理之司法機關認定被告非屬故意毀
損行為，顯有未當」云云。然該大學既屬鑑定機關，當然具有專
業性，司法機關理應尊重，若有疑惑，應依職權調查，豈能自行
排除。其所為論斷，顯有違誤。(八)、謝榮境究竟有無親眼目睹乙
○○駕駛怪手挖斷道路，前後所供不一；本件且無既成道路存在
。原判決所為認定，尚有違誤云云。
惟查：原判決綜合全案卷證資料，本於事實審法院之推理作用，
認定上訴人甲○○、乙○○為兄弟，甲○○自八十六年一月一日
起，向高雄縣大社鄉公所租用坐落大社鄉○○○段九九之二地號
位於嘉誠合作農場之土地，並申請入場。前揭土地及其周圍之土
地均係依法核定公告，屬於水土保持法所定之山坡地，如欲開挖
整地，應先擬具水土保持計畫，送請主管機關核定。上訴人等竟
基於共同之犯意聯絡，未經擬具水土保持計畫，即逕於八十六年
四月二十五日、二十六日，以挖土機在上開土地內開挖，面積約
零點零五公頃，並將行經該土地通往同段一五六之二地號土地，
供公眾通行之既有產業道路（前揭二筆土地之交界處）損壞、挖
斷，寬約三點五公尺（長約三十公尺，見原審卷第一一三頁），
原有地表植被均遭挖除，表土裸露，致生水土流失；並使需經過
該道路之附近住戶謝榮境、徐繼征、林位錦、彭子學、謝榮輝等
人無法通行，致生往來之危險等情。乃維持第一審依想像競合犯
，從一重論處上訴人等共同違反水土保持義務人於山坡地從事開
挖行為，應先擬具水土保持計畫，送請主管機關核定之規定，未
先擬具水土保持計畫，致生水土流失罪刑（並均諭知緩刑）之判
決，駁回上訴人等在第二審之上訴，已詳細說明其所憑之證據及
認定之理由。對於上訴人等所為之辯解，併已敘明：(1)坐落高雄
縣大社鄉○○○段九九之二地號、同段一五六之二地號及其周圍
土地，均係依法核定公告，屬於水土保持法所稱之山坡地，且為
公有山坡地保育區，其中九九之二地號由甲○○租用（嗣已於八
十七年四月二十三日終止租約），有高雄縣政府函、土地租賃契
約書等在卷可稽。(2)上訴人等並未先擬具水土保持計畫，即於前
揭時、地進行開挖，並將供公眾通行之既有產業道路損壞、挖斷
等情，業據謝榮境、徐繼征、林位錦、彭子學、謝榮輝等人指證
明確，並有現場照片可資證明，且經原審依職權調閱台灣高雄地
方法院八十八年度自字第五一九號案卷宗，調查相關卷證無訛。
(3)證人即高雄縣政府水土保持課技士柯俊義證稱：「我們於八十
六年七月二十四日，有至高雄縣大社鄉○○○段九九之二及一五
六之二地號土地勘驗，查看結果是用舊的道路整地，有把舊的道
路破壞，將舊的道路橫跨，造成水沒有辦法流下來，……原本道
路應該是很久以前就有了」。證人即高雄縣政府水土保持課人員
廖景隆亦證稱：「當時會勘九九之二地號土地時，可以看出是剛
挖沒多久，有泥土鬆動之跡象」。證人即第九九之二地號土地前
承租戶莊榮一且證述：「高雄縣大社鄉○○○段九九之二地號土
地讓渡給甲○○時，土地上有一條舊有道路，通往同段一五六之
二地號土地，大約汽車可以開的寬度，以載運東西」；並於原審
勘驗時到場，就原有道路之舊址（原貌已不存在）為指界，有照
片、勘驗筆錄可考。另證人蕭正雄亦證稱：「（一五六之二、九
九之二地號之間）十幾年前就有（道路）了」。足見該處先前確
有既成道路存在，上訴人等所辯當時並無既成道路存在云云，並
不實在。(4)高雄縣政府、大社鄉公所人員於八十六年七月二十四
日至現場會勘結果，亦認：「土地標示：九九之二地號土地，開
挖整地面積約零點零五公頃。所檢舉九九之二地號開挖位置，在
廟宇（上訴人等所興建）北邊，原為填土道路，橫跨山溝，連接
一五六之二地號土地。該開挖位置原為道路，經截斷後土方向四
周堆積，鐵皮屋下方有整地痕跡。……違規人應依規定於期限內
在開挖位置植草，防止土石流失」；並函示甲○○：「台端未經
申請擅於高雄縣大社鄉○○○段九九之二地號林業用鄉有山坡地
開挖整地，有違反水土保持法規定，應科行政罰鍰，台端應立即
停工不得再次開挖」，有會勘紀錄及高雄縣政府八十六年十月十
三日函在卷可查。況上訴人等亦承認：有於前揭時地「整地」及
「整地目的是造林」之事實，僅辯稱是疏通水溝而已。惟依前揭
事證顯示，已屬開挖行為，且已將既成道路挖斷，致生水土流失
及往來之危險。(5)第一審法院將相關卷證送請國立屏東科技大學
鑑定結果，亦認：「依本件案卷內容研判，該案確實有違反山坡
地保育相關法令規定情形施工，因而造成水土流失情形明顯」，
有該大學九十一年十月二十五日函在卷可資參佐。至於該函說明
三另謂：「來函中所謂挖斷產業道路部分係為排水的需要埋設涵
管之先期作業，應非屬故意毀損水土保持之處理行為」云云。然
涵管部分並非上訴人等所鋪設，而係謝榮境在另一處開闢道路時
所設置，與本件無關，此部分函復之內容，係顯然之誤解，不足
為有利於上訴人等之認定。因認上訴人等確有違反水土保持法及
損壞道路之行為，致生水土流失及往來之危險等情綦詳。上訴意
旨對於原判決所為前揭論斷，並未依據卷內資料，具體指摘有何
違背法令情形。且查：(一)、關於高雄縣政府水土保持課技士柯俊
義在偵查中證述：「我們於八十六年七月二十四日，有至高雄縣
大社鄉○○○段九九之二及一五六之二地號土地勘驗，查看結果
是用舊的道路整地，有把舊有道路破壞，將舊的道路橫跨，造成
水沒有辦法流下來，我們去看的時候已有長草了，……現場破壞
的面積約四、五坪，原本道路應該是很久以前就有了。……我有
在現場見過甲○○，……甲○○有承認是他們挖的」；惟上訴人
等辯稱，會勘時甲○○並未在場部分。原判決已說明，柯俊義並
未指明，甲○○於何時、在何地承認「是他們挖的」（按前揭證
詞，係柯俊義就檢察官所訊問不同之問題，逐一答復，並非對全
部過程始末連續陳述，見偵字第二六五六七號卷第七十二頁背面
、第七十三頁），故柯俊義所稱「在現場見過甲○○」之時間，
並非指會勘當日，而係指其他時間而言。況本件依其餘卷證資料
，已足資證明係上訴人等所開挖，從而縱使除去此部分有爭議之
證據，仍應為同一事實之認定，即顯然於判決之結果無影響，依
刑事訴訟法第三百八十條規定，亦不得據為上訴第三審之理由。
又原判決係認定，上訴人等於八十六年四月二十五日、二十六日
，在前揭地點開挖整地。上訴意旨指稱：原判決斷章取義，認定
上訴人等於八十六年七月二十四日，在該處開挖整地，有理由矛
盾之違法云云，並非依據卷內資料執為指摘。另依柯俊義證述，
於八十六年七月二十四日會勘時，現場「已有長草了」，足見開
挖之日期至會勘時，已有相當時日。上訴意旨指稱：依會勘之日
期八十六年七月二十四日推算，其開挖之時間應在八十六年七月
中旬云云，係以自己之說詞，為單純事實之爭執，並非適法之第
三審上訴理由。(二)、謝榮境於原審雖陳述：「我父母住在附近，
那天他們要出去，路已經不能走了，我父母有看到乙○○在怪手
上挖，怪手也停在他們廟旁邊」。但原判決並未引用此部分陳述
，採為證據，即不涉及傳聞證據問題；且原審未依職權傳訊謝榮
境之父母，並不影響依據其餘卷證，而為本件犯罪事實之認定，
即無需再為無益之傳訊。上訴意旨指稱：謝榮境此部分陳述為傳
聞證據，原審應依職權傳訊謝榮境之父母到庭作證云云，亦非適
法之第三審上訴理由。至於其餘上訴意旨所指，或為枝節性之問
題，或為單純事實之爭執，均非適法之第三審上訴理由。上訴意
旨仍執陳詞，就原判決已說明事項或屬原審採證認事職權之適法
行使，任意指摘為違法，顯與法律規定得為第三審上訴理由之違
法情形，不相適合。其上訴違背法律上之程式，應予駁回。
據上論結，應依刑事訴訟法第三百九十五條前段，判決如主文。
中    華    民    國  九十五  年    五    月    四    日
                      最高法院刑事第十一庭
                          審判長法官  謝  俊  雄
                                法官  陳  世  雄
                                法官  魏  新  和
                                法官  吳  信  銘
                                法官  徐  文  亮
      本件正本證明與原本無異
                                      書  記  官
中    華    民    國  九十五  年    五    月    八    日
                                                      Ｊ


司法院資訊處製作；財團法人民間司法改革基金會備份。
